【裁判字號】    89,上更(二),621
【裁判日期】    900207
【裁判案由】    過失致死
【裁判全文】
臺灣高等法院臺南分院刑事判決            八十九年度上更(二)字第六二一號  Ｇ
      上  訴  人
      即  被  告  甲  ○  ○
      選任辯護人  歐  陽  謙
右上訴人因過失致死案件，不服臺灣雲林地方法院八十四年度訴字第一七五號中華民
國八十五年五月三日第一審判決（起訴案號：臺灣雲林地方法院檢察署八十四年度偵
字第一０八七號），提起上訴，判決後經最高法院第二次發回更審，本院判決如左：
      主      文
原判決撤銷。
甲○○從事業務之人，因業務上之過失致人於死，處有期徒刑肆月，如易科罰金以參
佰元折算壹日。
      事      實
一、甲○○係雲林縣斗六市○○路二十號杏林綜合醫院院長兼主治醫師，為從事醫療
    業務之人，曾於民國（下同）八十年間，因違反醫師法案件，經臺灣雲林地方法
    院於八十一年三月三十一日判處有期徒刑一年緩刑四年確定，並於八十五年三月
    三十一日緩刑期滿。詎其於緩刑期間猶不知謹慎執行醫療業務，復於八十三年十
    月十八日二十三時三十分許，有產婦鄭秋燕因破水見紅至該醫院急診待產，住院
    後鄭秋燕於翌（十九）日凌晨二時十五分子宮頸全開，惟至二時五十分胎兒仍未
    產出，鄭秋燕復因腰酸難忍要求甲○○動手術開刀剖腹生產，甲○○因鄭秋燕產
    程進展不順而同意動手術剖腹生產，並使產婦順利產下嬰兒，而於四時十二分手
    術結束。詎手術後鄭秋燕身體感覺不適，腹部異常疼痛，並有躁動及呼吸急促等
    現象，至六時五十分許，鄭秋燕意識混濁、血壓下降、心跳加快，膚色發紺、血
    色素由手術前之十三．三ｇｍ＼ｄｌ下降至八．六ｇｍ＼ｄｌ，甲○○應注意此
    為因剖腹產手術後腹腔內大量出血所致，而依當時情形又無不能注意之情事，竟
    疏未注意給予適當急救之處理，杏林綜合醫院對此之病情無法急救，亦應提早轉
    往其他大型醫院急救，而至八時許鄭秋燕病情再度惡化，並遲至八時二十分才開
    始輸血急救，惟已無反應，於九時十五分轉往彰化基督教醫院，延至十時許，因
    腹腔內大量出血致心肺功能衰竭而死亡。
二、案經雲林縣警察局斗六分局報請臺灣雲林地方法院檢察署檢察官偵查起訴。
      理      由
一、訊據上訴人即被告甲○○，固坦承有於前揭時地為被害人鄭秋燕施行剖腹生產手
    術之事實不諱；惟矢口否認有何業務過失致人於死之犯行，並辯稱：其雖無婦產
    科專科醫師資格，惟依規定非不得為該科之醫療行為，且其從事外科婦產科手術
    有十五年以上之經驗，本案被害人鄭秋燕為第四胎產婦，因伊患有妊娠毒血症及
    產程不順疼痛難耐，而要求剖腹生產，其為顧及產婦、嬰兒之安全，遂由自然分
    娩改為剖腹產，該決定應無不當；又產婦鄭秋燕血色素濃度降低或因手術後曾注
    射大量點滴，產生稀釋作用所致，且法醫師（應為檢驗員）驗屍時均未發現屍體
    下體流血或腹部膨脹之情形，故不應武斷認定係腹腔內大量出血；況其與檢驗員
    均為臨床接觸病患或屍體之人，對病患情況了解最深，二人均判斷死因為高血壓
    妊娠毒血症合併引發心肺功能衰竭致死，而非如鑑定意見所謂之腹腔內大量出血
    所致；又妊娠毒血症可能引發急性大腦出血，造成死亡，因本案死者未做解剖，
    故鑑定意見認為不能完全排除腦部大量出血之可能，是既不能完全排除該可能性
    ，本案其是否有過失，即存有合理之懷疑，實無充份之證據足以證明其有醫療過
    失云云。經查：
  (一)被告甲○○如何為右揭過失致人於死之事實，已迭據告訴人乙○○先後在警、偵
    訊時指訴綦詳，並有被害人鄭秋燕於杏林醫院之病歷表存卷可稽，且被害人鄭秋
    燕確因本件剖腹產死亡，亦經檢察官督同檢驗員相驗屍體明確，製有勘驗筆錄、
    相驗屍體證明書、驗斷書及照片六張附卷為憑。
  (二)被害人鄭秋燕之死因，初雖經臺灣雲林地方法院檢察署檢驗員鄭寬寶認定為：因
    高血壓、妊娠毒血症合併引發，致心肺功能衰竭致死云云。惟鑑定證人鄭寬寶於
    八十四年三月二十八日原審訊問時，已具結證稱：當時因無他殺或可疑為非病死
    之嫌疑，所以未實施解剖，又因為死者（即鄭秋燕）一直在杏林醫院就診，甲○
    ○對於死者病情很了解，所以參考他提供的資料及說明，認定鄭秋燕死因為高血
    壓、妊娠毒血症合併引發，致心肺功能衰竭致死，而鄭秋燕已死亡半年，內臟可
    能已腐敗，現在解剖亦難發現內出血現象等語在卷（見第一審卷第二四～二六頁
    ）。則檢驗員鄭寬寶既僅觀察屍體之外觀，而以被告之說明及提供之資料為認定
    本件死因之主要依據，未再由法醫師為解剖屍體，以求了解真正死因，彼所為與
    被告認定相同之死因，自難採為有利被告之證據。
  (三)按妊娠毒血症常見的三個現象為高血壓、水腫、蛋白尿，本件產婦鄭秋燕於產前
    或生產時都未曾檢查過是否有蛋白尿，雖然生產時血壓輕度上昇，水腫輕度一個
    （＋），故無法認定患有妊娠毒血症；又鄭秋燕血紅素由產前的十三．三ｇｍ＼
    ｄｌ下降至八．六ｇｍ＼ｄｌ，此種血紅素大量下降的情形，應該是由大量出血
    所導致，很難單純由大量靜脈注射溶液所造成的血液稀釋效果來解釋。且剖腹生
    產後二個多小時，產婦發生意思混濁、血壓下降、心跳加快及膚色發紺等休克現
    象，足以推論產婦在剖腹生產後發生體內出血之情形，其中最常見的情形，則為
    腹腔內出血；而驗屍時，由屍體的外觀不一定能夠發現腹腔內有積血之情形，從
    法醫（應為檢驗員）的局部勘驗結果：「陰部除產道產後分泌血樣分泌液外，無
    外傷或異狀」，並無法判定是否有腹腔內出血的情形等情，不惟已有行政院衛生
    署八十四年二月十四日衛署醫字第八四０一０一一七三號、同年九月五日衛署醫
    字第八四０五六四七二號、八十五年一月十一日衛署醫字第八四０七二八四三號
    函附醫事審議委員會鑑定書各一件存卷足參；且產婦鄭秋燕雖已死亡甚久，內臟
    已腐敗，無法再做屍體解剖，致不能完全排除因腦部出血之可能，然依前述鑑定
    意見，既不能依產前及生產時之資料認定產婦鄭秋燕患有妊娠毒血症，自無由憑
    空推定產婦鄭秋燕係因妊娠毒血症引發腦部出血致死，而鑑定意見認定係短時間
    內血紅素急遽下降，最有可能為腹腔內大量出血所致，查腦部血管細織密合，空
    間有限，是倘腦部大量出血，衡情應難完全容納於顱內，而極易發覺，但鑑定書
    及驗斷書均無此記載；況本院上訴審依被告之請求，將有關卷宗再送請國立臺灣
    大學醫學院附設醫院再做鑑定，亦認「綜觀整個病程，病人所發生之血壓下降、
    心跳加快及血色素極速下降，以因剖婦產手術後發生之腹腔內大出血，或者子宮
    收縮不全造成的大出血，為最有可能」，復有該院八十五年八月二十九日校附醫
    秘字第一０四五六號函及所附之意見表附卷足資佐證；又本院上更(一)審再將有關
    卷證送請中華民國婦產科醫學會鑑定結果，亦認「臨床證據不能排除也不能證實
    妊娠毒血症引發急性大腦出血死亡，屍體解剖方能提供確實之證據。經查病歷除
    病歷記錄與護理記錄備血時間不一致，死者之高血醣未述明如何處理外，仍同意
    行政院衛生署醫事審議委員會三次鑑定及國立台灣大學醫學院附設醫院鑑定之結
    果，復有該醫學會八十七年六月二十二日國婦醫會總字第八七０五四號函存於本
    院上更(一)審卷可佐，益徵死者係因腹腔內大量出血以致死亡無訛。至被告提出威
    廉氏婦產科學書籍之理論，用以證明被害人鄭秋燕係死於妊娠毒血症所引發之大
    腦急性出血症乙節，查依前揭中華民國婦產科醫學會函，固足認該威廉氏婦產
    科學書籍為國內主要之產科學教科書，惟既係婦科之主要參考書籍，當為前揭所
    有參與鑑定機構成員所悉，且該書係就臨床解剖歸納而成之理論書籍，而本案上
    開各鑑定機構係就死者相關之病歷、護理等醫療過程資料，以所學之醫學學識經
    驗具體審酌下而為上開鑑定之結果，其正確可靠性自非該單純理論之書籍所能及
    ，是尚不得徒憑該書籍之理論而認前揭之鑑定結果全然不足採信，而反為被告有
    利之認定。
  (四)專科醫師制度僅係行政管理上為提昇醫療品質，對於醫師經完成專科醫師訓練，
    所具醫療「專長」的一種劃分。然因醫療業務在性質上本為一體，並無法嚴密分
    割，故家庭醫學科專科醫師從事婦產科之醫療業務，法規上並無限制。又本件被
    害人鄭秋燕為第四胎產婦，其妊娠胎位正常，胎兒體重非巨嬰（巨嬰定義為體重
    四０００公克以上），被告先決定以自然生產分娩，後因分娩過程進展不順利，
    胎頭三十五分鐘不下降，被告決定改以剖腹產，並無不當，有前揭行政院衛生署
    八十四年九月五日衛署醫字第八四０五六四七二號函附醫事審議委員會鑑定書足
    憑，是被告雖無婦產科專科醫師資格而為本件剖腹產手術，並未違反醫師法或專
    科醫師制度，其對產婦鄭秋燕之分娩方式，由自然生產改為剖腹生產，亦為正確
    之判斷及處理方式，因而就被告對鄭秋燕剖腹生產一節，尚不能認定有所違失。
    然而被害人鄭秋燕之剖腹產手術於八十三年十月十九日上午四時十二分完成，手
    術後鄭秋燕意思雖恢復，但身體感覺不適，腹部異常疼痛，並有躁動及呼吸急促
    等現象，至上午六時五十分許，鄭秋燕意識混濁、血壓下降、心跳加快，膚色發
    紺、血色素由手術前之十三．三ｇｍ＼ｄｌ下降至八．六ｇｍ＼ｄｌ，被告既為
    杏林綜合醫院院長兼主治醫師，有多年之行醫經驗，即應注意此為因剖腹產手術
    後腹腔內大量出血，或者子宮收縮不全造成的大出血所致，且依當時情形又無不
    能注意之情事，竟疏未注意給予適當之處理，而僅給予氧氣及藥物治療，至八時
    許被害人鄭秋燕病情再度惡化，遲至八時二十分始開始輸血急救，惟已無反應，
    此有杏林綜合醫院護理記錄在卷可稽，其未密切注意剖腹產後產婦之狀況，給予
    適當必要之醫療救治，導致被害人死亡，就此醫療之行為自有過失。況本件醫療
    糾紛，經五次分送行政院衛生署醫事審議委員會、國立臺灣大學醫學院附設醫院
    、中華民國婦產科醫學會鑑定結果，復均為如上之認定，有上開各該鑑定書可證
    ，且行政院衛生署醫事審議委員會第一次鑑定結果更明指：「鄭女士於產後病況
    改變時，醫師（未考慮到）病人有內出血情形而予適當之處理，有醫療過失」等
    語在卷（見八十三年度相字第六七二號卷第三五頁），被告確有醫療過失，益信
    而有徵。且被告之過失行為，與被害人鄭秋燕之死亡間，亦具相當因果關係。
  (五)又本件被告甲○○係於八十三年十月十九日上午四時十二分許，為產婦鄭秋燕剖
    腹生產後，鄭秋燕身體感覺不適，腹部異常疼痛，並有躁動及呼吸急促等現象，
    至六時五十分許，鄭秋燕意識混濁、血壓下降、心跳加快，膚色發紺、血色素由
    手術前之十三‧三ｇｍ＼ｄｌ下降至八‧六ｇｍ＼ｄｌ，被告應注意此為因剖腹
    產手術後腹腔內大量出血所致，應急時做輸血處理，被告明知其醫院到斗六鎮拿
    血漿來回要一小時以上，並據產婦鄭秋燕之夫乙○○於本院上更(二)審時證稱「何
    時去拿血漿之正確時間不記得了，來回至少要一小時以上」等情觀之（見本院上
    更(二)審九十年一月八日訊問筆錄），若係屬大量出血，而外出向捐血中心取血要
    經過一小時以上才能輸血，何能救活一個大量出血之病人，此時一方面仍應先徵
    求其家屬輸血以避免因外出取血時因臨時交通之故而延誤時間，一方面仍前往斗
    六鎮捐血中心取血，視何方法之速度較能解決產婦鄭秋燕出血之病情，此乃急救
    措施之一，況本件產婦鄭秋燕既已於該日上午四時十二分許已有身體感覺不適，
    腹部異常疼痛，並有躁動及呼吸急促等現象，若被告所屬醫院對此病情無法急救
    ，亦應提早轉送其他大型醫院，惟被告未為此行，而僅給予一般之醫療措施即氧
    氣及藥物治療，並竟於九時十五分始轉往彰化基督教醫院，延至十時許，因腹腔
    內大量出血致心肺功能衰竭而死亡，由此觀之，被告甲○○對產婦鄭秋燕之急救
    措施顯有不當，為有過失。
  (六)又依行政院衛生署醫事審議委員會八十四年七月二十七日及同年十二月十四日之
    鑑定書均載明「剖腹產後之照顧非常重要，醫師、護士對手術後的病人應常去檢
    查，如量血壓、脈博、呼吸，以及意識狀態，若發現有異狀，應找出其原因，做
    適當之處理，手術後有沒有常去觀察、檢查病人是此案最重要的關鍵」等語（詳
    第一審卷第七十一頁、第一○○頁），而鄭秋燕係於八十三年十月十九日上午四
    時二十分完成剖腹產手術，該院護士雖先後曾於四時三十分、五時十五分、五時
    三十分、六時三十分有護理紀錄，由該護理紀錄內已可知手術後鄭秋燕身體感覺
    不適，腹部異常疼痛，並有躁動及呼吸急促等現象，至六時五十分許，鄭秋燕意
    識混濁、血壓下降、心跳加快，膚色發紺、血色素由手術前之十三．三ｇｍ＼ｄ
    ｌ下降至八．六ｇｍ＼ｄｌ，顯見依該護理紀錄以觀，當時產婦鄭秋燕手術後之
    呼吸、意識狀態已發現有異狀，惟未急速做適當之處理，致產婦鄭秋燕因腔內大
    量出血致心肺功能衰竭而死亡，此益足證被告甲○○確有業務上過失之犯行。
  (七)綜上各情，參互觀之，足認被告所辯要屬畏罪卸責之詞，無足取信，本件事證已
    臻明確，其犯行洵堪認定，應予依法論科。
二、查被告係杏林綜合醫院院長兼主治醫師，為從事醫療業務之人，其於執行業務時
    因過失致人於死，核係犯刑法第二百七十六條第二項之業務過失致人於死罪。原
    審予以論罪科刑，並量處有期徒刑四月，固非無見。唯查：刑法第四十一條業經
    立法院於九十年一月四日修正，將得易科罰金之適用範圍擴大為最重本刑五年以
    下有期徒刑之罪，並經總統於九十年一月十日公布，而於九十年一月十二日起生
    效，修正後之刑法第四十一條並規定「犯最重本刑為五年以下有期徒刑以下之刑
    之罪，而受六個月以下有期徒刑或拘役之宣告，因身體、教育、職業、家庭之關
    係或其他正當事由，執行顯有困難者，得以一元以上三元以下折算一日，易科罰
    金」，比較刑法第四十一條新舊法結果，以新法最有利於行為人，自應適用新法
    ，而本件被告所犯上開罪係最重本刑五年以下有期徒刑之罪，原審判處有期徒刑
    四月，未及比較新舊法而諭知如易科罰金之折算標準，即有未洽。被告上訴意旨
    猶執前詞，否認犯罪，雖不足採，惟原判決既有可議，自應由本院將原判決撤銷
    改判。爰審酌本件剖腹生產雖具危險性，然非屬高度精密、危險性極高之手術（
    如腦部、心臟手術），被告竟於手術後疏於對被害人為適當之觀察、照顧、醫療
    、救治，致罹本罪；及從事手術之醫療行為本具有危險性，如一發生醫療過失，
    即量處重刑，將使醫生產生防衛性醫療，對醫學之進步及病人之權益，均可能產
    生重大之危害，亦非妥適；並念其行醫多年、救人無數，事後並與被害人家屬達
    成民事和解，取得被害人家屬諒解等一切情狀，對其量處有期徒刑肆月，如易科
    罰金以參佰元折算壹日。又被告曾於八十年間，因違反醫師法案件，經原審於八
    十一年三月三十一日判處有期徒刑一年緩刑四年確定，雖已於八十五年三月三十
    一日緩刑期滿，然其前所犯既為違反醫師法之行為，本件又係於緩刑期間內再犯
    ，本院因認不宜再為緩刑之宣告，附此敘明。
據上論結，應依刑事訴訟法第三百六十九條第一項前段、第三百六十四條、第二百九
十九條第一項前段，刑法第二條第一項前段、第二百七十六條第二項、第四十一條，
罰金罰鍰提高標準條例第一條前段、第二條，判決如主文。
本案經檢察官楊治宇到庭執行職務。
中    華    民    國      九十      年      二      月        七        日
                                  臺灣高等法院臺南分院刑事第六庭
                                      審判長法官  顏    基    典
                                            法官  戴    勝    利
                                            法官  徐    宏    志
右正本證明與原本無異。
如不服本判決，應於判決送達後十日內向本院提出上訴狀，其未敘述理由者並應於提
出上訴狀後十日內向本院補提理由書（應附繕本)。
                                      法院書記官  呂    嘉    文
中    華    民    國      九十      年      二      月        八        日
附錄本案論罪科刑法條：
刑法第二百七十六條第二項：
從事業務之人，因業務上之過失犯前項之罪者，處五年以下有期徒刑或拘役，得併科
三千元以下罰金。


司法院資訊處製作；財團法人民間司法改革基金會備份。
